最高法院刑事判決　　　　　　　一○○年度台上字第五六二號
上　訴　人　蔡金永
　　　　　　蔡金源
共　　　同
選任辯護人　蔡陸弟律師
上列上訴人等因違反廢棄物清理法案件，不服台灣高等法院高雄
分院中華民國九十八年九月八日第二審更審判決（九十八年度上
更(一)字第一○○號，起訴案號：台灣高雄地方法院檢察署九十五
年度偵字第三六○七、五一七五號），提起上訴，本院判決如下
：
    主  文
上訴駁回。
    理  由
按刑事訴訟法第三百七十七條規定：上訴於第三審法院，非以判
決違背法令為理由，不得為之；是提起第三審上訴，應以原判決
違背法令為理由，係屬法定要件。如果上訴理由書狀並非依據卷
內訴訟資料具體指摘原判決不適用何種法則或如何適用不當，或
所指摘原判決違法情事顯與法律規定得為第三審上訴理由之違法
情形不相適合時，均應認其上訴為違背法律上之程式，予以駁回
。本件原判決綜合全案證據資料，本於事實審法院之推理作用，
認定上訴人蔡金永有其事實欄一之(二)、(三)所載未經許可擅自從事
廢棄物清除業務犯行；上訴人蔡金源有其事實欄一之(一)、(二)、(三)
所載未經許可擅自從事廢棄物清除業務犯行，及事實欄一之(四)所
載未經許可擅自從事廢棄物處理業務犯行，因而撤銷第一審對上
訴人等均科刑之判決，改判仍論蔡金永以共同未依廢棄物清理法
第四十一條第一項規定領有廢棄物清除、處理許可文件，從事廢
棄物清除罪（累犯），處有期徒刑一年二月，減為有期徒刑七月
；蔡金源共同未依廢棄物清理法第四十一條第一項規定領有廢棄
物清除、處理許可文件，從事廢棄物清除、處理罪，處有期徒刑
一年六月，減為有期徒刑九月。已詳敘其所憑證據及認定之理由
；對於上訴人等所辯何以均不足以採信，亦在理由內詳加指駁及
說明，俱有卷存證據資料可資覆按。上訴人等上訴意旨均略以：
證人蕭錦應於偵查中證稱：我們到現場時，看見蔡金永及其所駕
駛之大貨車，沒有看到拖板車，另外有一部挖土機，蔡金永車輛
已經傾倒三分之二之垃圾到地上等語。證人陳明田於偵查中證稱
：蔡金永於查獲前一天說要載磚塊來倒，隔天就來倒了，蔡金永
有說要找蔡金源來把我的土地用挖土機挖平等語。證人莊寧華於
偵查中證稱：伊與蔡金源到達現場時，沒有看到別人，是後來我
們要去地主家經過該土地時被警察攔下等語。證人雷榮孝於偵查
中證稱：我住所旁邊的土地常年被河水沖刷，邊坡都被沖倒，我
就請蔡金永幫忙有無建築廢棄土、磚塊可載到該處填土等語。證
人林月進於偵查中證稱：前二天挖土機有在現場，我有上前詢問
蔡金源，他只說他在整地除草，挖土機是停在被傾倒垃圾對面空
地上，當時蔡金源說他只是站在車子旁邊看，沒有參與，但當時
他有帶（對）講機，所以我們沒有移送他的部分等語。證人邱義
志於警詢時證稱：我請他（指蔡金源）來將庭院前被偷倒的土鏟
平等語。由上述證人所陳，可知蔡金源並未參與原判決事實一之
(二)、(三)、(四)所載廢棄物清除或處理犯行，僅係受託整理道路或整
地除草而已，並不知蔡金永欲將營造廢棄物傾倒於相關土地上，
原判決對於上揭有利蔡金源之證據未予審酌及說明，自屬不當。
又蔡金源並無違反廢棄物清理法之犯意，亦未參與本件廢棄物之
清除、處理行為，僅係幫助蔡金永將土地推平，至多僅成立幫助
犯，原判決論以共同正犯，亦屬可議。再證人陳凱風為承辦本案
之警員，自不可能為有利於蔡金源之證述，原判決遽採其所述作
為蔡金源犯罪之證據，顯有違誤。又伊等係應雷榮孝兄弟要求幫
助其等填土，以穩固房屋地基，避免土壤流失而造成危險，應屬
不罰之緊急避難行為，原判決未依刑法第二十四條第一項前段規
定諭知無罪，亦有未洽。此外，蔡金永多次傾倒（即清除）廢棄
物之行為，係為填平凹地，以利地主陳明田種植農作物，或幫助
雷榮孝兄弟穩固住宅地基，避免造成房屋龜裂或傾頹之危險，其
動機係出於善意。原判決未審酌上情，從輕量刑，復未依刑法第
五十九條規定酌減其刑，殊有未合云云。惟證據之取捨及事實之
認定，均為事實審法院之職權，倘其採證認事並未違背證據法則
，自不得任意指為違法而執為適法之第三審上訴理由。上訴意旨
所引證人蕭錦應、陳明田、莊寧華、雷榮孝、林月進、邱義志等
人之證述，其內容甚為簡略，尚難憑以判斷與本件待證事實之關
聯性，自不能據以確認上訴人等有無本件違反廢棄物清理法犯行
。況蔡金源於原法院前審已迭次自白本件犯行不諱，並一再請求
法院給予緩刑或自新機會（見原審上訴卷第三十二、三十三、八
十一、八十九、一○一頁）。而蔡金永於第一審及原審亦完全坦
承本件犯行不諱。原判決審酌證人陳凱風、蕭錦應、林月進所為
不利於上訴人等之證述暨其他相關證據資料，認上訴人等之自白
與事實相符，犯行均堪認定。縱未就上開證人所述加以說明（原
判決已就邱義志所述何以不足採信加以論敘說明，參見原判決第
七頁第九至十六行），亦不影響被訴事實之認定及判決之結果；
蔡金源上訴意旨就上揭無關判決結果之問題指摘原判決不當，要
非適法之第三審上訴理由。又依原判決所認定之事實，蔡金源不
僅與蔡金永具有共同犯罪意思之聯絡，並已參與實行廢棄物清除
、處理之犯罪構成要件行為，則原判決論以共同正犯，於法尚無
不合。蔡金源上訴意旨謂其並無參與共同犯罪之意思與行為，應
成立幫助犯云云，而為單純事實之爭辯，亦非合法之第三審上訴
理由。再陳凱風雖為協助調查本件犯罪之警員，但其與上訴人等
並無任何怨隙，本件犯罪與其亦無利害關係，應無甘負偽證罪責
而誣陷上訴人等之可能。原判決採用該證人於原法院前審所為不
利於蔡金源之陳述作為證據，尚難任意指為違法。上訴意旨以該
證人為協辦本件犯罪之警員，謂其不可能為有利於蔡金源之證述
云云，要係空言臆測之詞，仍非適法之第三審上訴理由。又刑法
第二十四條所稱「緊急危難」，係指法益所遭之危難程度，甚為
迫切危急而言。若所遭危難尚非迫切危急，即與此義不侔。上訴
人等縱係應雷榮孝兄弟之要求幫助其等填土，以穩固房屋地基，
避免土壤流失而發生危險，然此僅係預防危險之措施，與緊急避
難行為必須危難已近在眉睫，或甚為迫切危急之前提，顯有不符
，自無刑法第二十四條規定之適用。此外，刑罰之量定，事實審
法院本有自由裁量之權，倘其所量之刑未逾法定刑範圍，復無違
反比例、公平及罪刑相當原則者，自不得任意指為違法。原判決
就蔡金永、蔡金源所犯本件之罪，依刑法第五十七條規定審酌各
項量刑因素而分別量處有期徒刑一年二月（減為有期徒刑七月）
及一年六月（減為有期徒刑九月），核無逾越法定刑範圍，或違
反比例、公平及罪刑相當原則之情形。又刑法第五十九條之酌量
減輕其刑，必須犯罪之情狀在客觀上顯可憫恕，認科以最低度刑
仍嫌過重者，始有其適用。上訴意旨並未具體說明其等犯罪情狀
在客觀上有如何足堪憫恕或情輕法重情形，空言指摘原判決未依
刑法第五十九條規定酌量減輕其刑，同非適法之第三審上訴理由
。至上訴人等其餘上訴意旨，無非仍就原審採證認事職權之適法
行使，暨原判決已明確論斷說明之事項再為爭執，均非依據卷內
資料具體指摘原判決有何違背法令情形，顯與法律規定得為第三
審上訴理由之違法情形不相適合。揆之首揭說明，其等上訴均為
違背法律上之程式，應併予駁回。
據上論結，應依刑事訴訟法第三百九十五條前段，判決如主文。
中    華    民    國  一○○  年    一    月  二十七  日
                      最高法院刑事第六庭
                          審判長法官  洪  文  章  
                                法官  王  居  財  
                                法官  郭  毓  洲  
                                法官  沈  揚  仁  
                                法官  謝  靜  恒  
本件正本證明與原本無異
                                      書  記  官  
中    華    民    國  一○○  年    二    月    八    日
                                                      K